臺北高等行政法院判決　　　　　　　　　　　　　　八十九年度訴字第二○三九號
　　　　　　　　　　　　　　　.
　　原　　　告　中華開發工業銀行股份有限公司
　　代　表　人　甲○○
　　訴訟代理人　乙○○（會計師）
　　　　　　　　戊○○律師
　　　　　　　　己○○
　　被　　　告　財政部臺北市國稅局
　　代　表　人　丙○○（局長）住同右
　　訴訟代理人　陳麗娟
　　　　　　　　丁○
右當事人間因營利事業所得稅事件，原告不服財政部中華民國八十九年九月二日台財
訴第0000000000號訴願決定，提起行政訴訟。本院判決如左：
　　主  文
原告之訴駁回。
訴訟費用由原告負擔。
　　事  實
壹、事實概要：
    緣原告八十五年度營利事業所得稅結算申報，自行申報扣繳新台幣（以下同）九
    九、九二四、一七三元，被告初查以其中前手債券利息扣繳稅款五六、六五八、
    七八八元為前手所有，其按全額給付，代付他人之扣繳稅款非屬本身應繳納之稅
    款，乃將系爭五六、六五八、七八八元轉列為債券成本並自出售資產增益項下減
    除。原告不服，申請復查，被告於八十九年四月二十五日財北國稅法字第八九○
    一四九一四號復查決定，略以「‧‧‧扣繳稅款‧‧‧應以自行繳納之稅款始有
    其適用。‧‧‧財政部函示‧‧‧並未規定‧‧‧得以全期扣繳稅款抵繳其申報
    應納稅額。‧‧‧兌領之利息及扣繳稅款均為前手所有‧‧‧自不得以之抵繳應
    納稅額或申請退稅‧‧‧」為由，駁回原告之申請。原告不服，提起訴願，亦遭
    駁回，遂向本院提起行政訴訟。
貳、兩造聲明：
　一原告聲明求為判決：原處分、訴願決定均撤銷。
　二被告聲明求為判決：駁回原告之訴。
參、兩造之爭點：
(一)、關於前手債券利息在所得稅法上得為扣繳稅額抵繳應納稅款之納稅義務人，究指
    何者？
(二)、原告有無將前手息併入其所得稅申報？扣繳憑單就該部分扣繳稅額，原告可否以
    之抵繳其應納稅款或申請退還？
(三)、依據上開解釋，原告有無溢收稅款？
(四)、本件所申報之稅額是否為已核課確定具存續力，而不得再予審核變更？
(五)、被告有無違反公法上信賴保護原則？
一原告主張之理由：
(一)課稅事實資料未變，僅因嗣後法律見解有異，致課稅之標準有異時，不得就業經查
  定確定之案件，憑藉新見解重為較原處分不利於當事人之查定處分。依行政法院八
  十九年判字第六九九號判決，行政法院五十八年判字第三十一號判例之所謂發見確
  有錯誤短徵，應係指原處分確定後發見新事實或新課稅資料，足資證明原處分確有
  錯誤短徵情形者而言。當課稅事實資料未變，僅因嗣後法律見解有異，致課稅之標
  準有異時，按中央法規標準法第十八條從新從優原則之法理，即不得就業經查定確
  定之案件，憑藉新見解重為較原處分不利於當事人之查定處分。本件原告八十五年
  度營利事業所得稅結算申報扣繳稅款九九、九二四、一七三元，經被告核定在案，
  因原告未申請復查而告確定。嗣被告之稅法執行上變更見解（未有任何財政部解釋
  函令），認為扣繳稅款應為所得所有者之扣繳稅款，始得以之抵繳所得所有者之應
  納稅額或申請退稅。惟本件在被告變更稅法見解前既已核定確定，復未能舉出足資
  證明第一次核定時有何錯誤短徵之新事實或新課稅資料，徒藉在後之稅法見解變更
  ，並以抽查為由，變更原確定核定，重新為不利原告之處分，核定將債券前手息扣
  繳稅款五六、六五八、七八八元否准扣抵。揆諸首揭說明，即屬違誤。
(二)債券買賣採除息交易，係經政府主管機關於業務規則明訂，忽視此種後手代墊前手
  利息之交易性質，率爾不准後手（最後持有人）就前手利息而被扣繳稅款辦理抵繳
  ，實已有違課稅公平原則。依財團法人中華民國證券櫃檯買賣中心證券商營業處所
  買賣有價證券業務規則辦理（經證券暨期貨管理委員會核定），依該規則第五十一
  條：「債券之買賣均採除息交易。其迄給付結算日止賣方應得之利息，由買方併同
  成交價金支付賣方。」買賣債券於兩兌息期間內購入時必須將自上次付息日至成交
  日間原屬賣方所有之利息併同成交價金支付於賣方，此種後手買方支付應屬前手賣
  方利息收入之交易實情，乃為代墊性質，迨無疑義，因此後手（最後持有人）因扣
  繳制度致短少收回原墊付前手之利息，必須待結算申報時抵繳稅款或申請退稅時才
  可收回，後手權益顯已受損，如再不准後手就前手利息而被扣繳稅款辦理抵繳，實
  已有違課稅公平原則。
(三)所得稅法第七十一條並未有扣繳稅款應為所得所有者之扣繳稅款，始得以之抵繳所
  得所有者之應納稅款或申請退稅之規定。參行為時所得稅法第七十一條並無明文規
  定，扣繳稅款應為所得所有者之扣繳稅款，始得以之抵繳所得所有者之應納稅款或
  申請退稅。復參所得稅法第九十九條並無明文規定，扣繳稅款應為所得所有者之扣
  繳稅款，始得以之抵繳所得所有者之應納稅額或申請退稅。被告復查決定之駁回理
  由所謂「惟亦限定應以自行繳納之稅款始有其適用」，顯與稅法明文規定不符。所
  謂之前手利息，對後手來說，實為後手代發行人「墊付」之利息，俟後手於領息日
  領息時，實質上係領取「自己代墊款返還部份」及「按持有期間計算之利息部份」
  。就該「墊款」的返還部份，依理不應對後手扣繳稅款，而應只針對後手「按其持
  有期間計算之利息部份」扣取稅款，始為公平合理。
(四)依扣繳憑單抵繳應納稅款或退稅並無違反稅法之規定。原告從事債券買賣業務，債
  券屆期時，債券持有人得持息票至債券發行人處兌領整個發行期間之利息並取得扣
  繳憑單。而依所得稅法第九十九條及第一百條之規定，納稅義務人繳納所得稅時，
  得憑扣繳憑單抵繳應納所得稅，故原告於申報所得稅時，依法就扣繳憑單記載之扣
  繳稅額全數抵繳應納稅額，並無違反稅法規定之處。且依債券交易實務來分析，已
  將抵繳稅負之權利隱含於債券價格予以考量，即原告於買入債券時代墊前手稅款，
  再透過申報營利事業所得稅時，將發行期間內全部債券利息收入扣繳稅款之扣繳憑
  單，憑以抵繳營利事業應納稅負或退還稅負。
(五)稅法規定以及被告長久以來的核定方式已構成債券交易慣例之一部份，今因被告之
  見解改變而對債券市場交易造成重大影響。於財政部六十四年九月四日台財稅第三
  六四四○號函發布前，債券之買賣原係於各次轉手時由發行機構分段開立扣繳憑單
  ，因此取得扣繳憑單之個人及營利事業均須申報利息收入，並得以扣繳稅款抵繳應
  納稅額。然財政部六十四年九月四日台財稅第三六四四○號函發布後，付息機構改
  以付息時之持票人為納稅義務人開具扣繳憑單，自此以後債券均以最後一手為扣繳
  對象扣取稅款，而最後一手均將所代墊之前手利息扣繳稅款抵繳其本身之應納稅款
  或退稅。其後，財政部又以七十五年七月十六日台財稅第七五四一四一六號函規定
  ，營利事業買賣債券係按持有期間計算利息收入申報課稅，而個人因未設帳，則一
  律以其兌領利息金額併入綜合所得稅之申報及課徵。故前揭二函釋顯係政府用以活
  絡債券市場並簡化稽徵之政策性手段，並於二十幾年來按該等函釋及稅法規定核定
  最後持票人准予將其扣繳憑單之全額扣繳稅款憑以抵繳其應納稅額，此一為業界及
  所有人民信賴之核定方式業已構成債券交易市場慣例及交易秩序的一部份，今被告
  遽然改變見解，推翻過去長久以來核定方式，已對債券市場之交易造成嚴重影響，
  造成投資人無意持有將屆領息日之債券兌領利息，以免有代墊前手利息不得扣抵應
  納稅款或退還之問題。
(六)被告將債券前手利息扣繳稅款作為債券成本，係以行政手段干預市場交易，混亂債
  券利率及市場秩序。債券價格之計算係以未來各期預計淨收現數以市場利率加以折
  算現值而得，由於稅法規定及被告過去二十幾年之核定方式准予扣抵前手利息扣繳
  稅款，前手息扣繳稅款部分僅形同代墊性質，故債券交易價格之計算並不將前手利
  息扣繳稅款納入考慮而自各期收現數中扣除，在此種行之多年的價格計算方式下，
  被告遽然改變見解與核定，已導致市場出現明顯變化。就另一角度析之，若如被告
  所稱，債券前手利息扣繳稅款係債券成本且市場報價時已加以考慮，此顯與市場現
  狀不符。另考慮前手利息扣繳稅款對債券殖利率之影響計算釋例可得知，若將前手
  利息扣繳稅款納入計價之考慮將致使債券收益率下降，連帶影響債券之價格及投資
  人之投資意願，因此被告後來見解及核定方式之變更無異係以行政手段干預市場之
  行為，混亂債券利率及市場秩序。
(七)原告之債券交易對象中個人戶僅佔少數，並無透過大部分與個人交易以規避稅負之
  不當行為。原告因業務性質，債券交易對象絕大多數為債券型基金及營利事業（約
  佔百分之九十五），個人戶僅佔少數（約百分之五）；而債券型基金之課稅方式係
  依財政部八十一年四月二十三日台財稅第八一一六六三七五一號函之規定，茲將有
  關債券利息部分簡單說明如下：1.若基金兌領債券利息，則付息機構將以基金為對
  象辦理扣繳，開具扣繳憑單，而基金分配收益時，將按實際分配金額開具扣繳憑單
  予受益憑證持有人。2.若基金於領息前出售債券，仍會依持有期間計算利息收入，
  並於分配收益時開具扣繳憑單予受益人。由上述可知，原告之交易對象既多為基金
  及營利事業，前開二類對象均設帳且按應有課稅方式課稅，政府並未因而短漏稅收
  ，原告並未大量與個人戶從事交易而有意圖規避個人稅負之不當行為。又就整體債
  券市場投資人結構觀之，個人僅佔少部分，被告否准後手將債券前手利息扣繳稅款
  抵繳其應納稅額或退還將造成嚴重重複課稅現象。由中央公債持有對象分析之，歷
  年來中央公債持有者百分之五十以上為公債交易商，而非公債交易商部分又包括非
  交易商之銀行業、證券業、信託業、票券業、保險業、其他法人機構及自然人，由
  此可知，中央公債之投資者中，自然人僅佔少數。又根據中央公債經理辦法中有關
  發行數額部分，可以得知開放售予小額投資人之金額，僅為整體公債之一小部份，
  由此可證就債券市場整體投資者結構來說，個人所佔比例很小，大多數仍為依持有
  期間申報利息收入之營利事業，故若依被告之見解及核定方式將嚴重導致重複課稅
  現象。
(八)政府有溢收稅款之不合理現象。前手如為營利事業，其債券交易利息所得亦計入其
  營利事業所得課稅，而依被告之核定方式，其屬於前手之扣繳稅款既於申請人申報
  時予以剔除，而前手亦無法取得相關之扣繳憑單得以抵稅，總體而言，政府之稅收
  大於實際應課徵之利息所得稅，而此溢收之利息所得稅係因被告之錯誤認定所致，
  加重納稅義務人稅負。而前手若為個人時，個人依稅法規定，係於領息時就所領取
  之利息收入課稅，故個人如於利息兌領日前將債券出售，則如同視為證券交易所得
  免稅，無須課稅，此係依稅法規定所得享有之權益，雖表面上看來似有不公平課稅
  之處，但其為多年來稅捐實務（自有債券交易以來即是如此課稅）。換言之，依財
  政部七十五年七月十六日台財稅第七五四一四一六號函示，營利事業買賣債券利息
  收入之認定係按債券持有期間依債券面額及利率計算。職是之故，如債券買賣之前
  手為營利事業，其持有期間依債券票面利率計算之利息所得已計入其營利事業所得
  課稅，因無扣繳憑單抵繳，需全額自行繳納。而依被告之核定，持票人於兌息時被
  扣繳之前手利息稅款不准抵繳或退稅，政府之實際稅收將大於應課徵之稅額，造成
  重複課稅，而嚴重影響持票人之合法權益，其適法性顯有瑕疵。
(九)本案核定係於法律規定外，另行創設新的租稅權利義務。本案之所以產生問題，在
  於驟看之下，似乎有稅負不公平之感，但依租稅法律主義，其實不然。在債券買賣
  交易時，原告以附買回交易條件，賣債券給個人，個人在債券到期日前，將債券賣
  回給原告，個人所得相當於利息收入之買賣差價，屬於證券交易所得，基於所得稅
  法第四條之一之規定免稅，不必併入綜合所得課稅；而原告只認列到期日前一日或
  前數日之買回後持有期間的利息所得，卻可享用以全期利息為扣繳基礎金額之扣繳
  稅款。惟依財政部上台財稅第七五四一四一六號函令之規定，得以按自己持有期間
  計算之利息作為申報課稅之所得淨額，係基於租稅法律主義，所得享有之權利。事
  實上，因為這些作法，反映於降低公債發行之標售利率之價格，有利於降低政府發
  行公債之利息成本，係對總體經濟有益之租稅措施。因此，如政府執行稅法之政策
  變更，認為營利事業買賣債券，不得繼續依上揭財政部台財稅第七五四一四一六號
  函之方式申報課稅利息所得淨額，此係於法律規定外，另行創設新的租稅權利義務
  ，則依上述稅捐稽徵法第一條之一之規定，亦僅能對嗣後新發行之債券有其適用，
  不得溯及適用於原已發行尚未屆還本期限之債券。政府如欲變更現有課稅規定，應
  統一規定新課稅方式，並自變更之日起適用，被告不應以自己之見解剝奪原告依現
  行稅法規定所得享有之既得權益，否准將債券前手利息扣繳稅款抵繳應納稅額。
(十)原告已依財政部解釋性之行政規則取得一定之實體法上地位，並以其為多次客觀上
  具體表現之行為，依司法院釋字第五二五號及釋字第五二九號解釋已足認原告應受
  信賴保護原則之保護。按信賴保護原則攸關憲法上人民權利之保障，公權力行使涉
  及人民信賴利益而有保護之必要者，不限於授益行政處分之撤銷或廢止，即行政法
  規之廢止或變更亦有其適用。行政法規公布施行後，制定或發布法規之機關依法定
  程序予以修改或廢止時，應兼顧規範對象信賴利益之保護。除法規預先定有施行期
  間或因情事變遷而停止適用，不生信賴保護問題外，其因公益之必要廢止法規或修
  改內容致人民客觀上具體表現其因信賴而生之實體法上利益受損害，應採取合理之
  補救措施，或訂定過渡期間之條款，俾減輕損害，方符憲法保障人民權利之意旨。
  查原告歷年來對兩付息日間購入債券，均依證券交易法令（即證券商營業處所買賣
  有價證券業務規則第五十一條）之規定，債券之買賣採除息交易，其成交日止賣方
  應得之利息，由買方併同成交價金給付賣方，復依財政部七十五年七月十六日台財
  稅第七五四一四一六號函釋示之買賣說性質，按持有期間及債券面值、利率計算利
  息收入；再於債券領息日遵循財政部六十四年九月四日台財稅第三六四四○號函規
  定，由扣繳義務人以最後持票人為納稅義務人，按全部利息扣繳稅款；而該納稅義
  務人於年底合併申報應納稅額時，則依所得稅法第七十一條但書規定，並依同法規
  定以全年應納稅額減除暫繳稅額及尚未抵繳之扣繳稅額，以計算實際應納稅額，此
  項帳務處理均有詳細之會計紀錄並經會計師簽證，被告歷年亦依據所得稅法第八十
  條規定准許原告以前述之債券利息所得扣繳稅款抵繳應納稅額，八十六年七月八日
  財政部更再以台財稅字第八六一八九九三四九號函再次肯認前開二函釋，要求營利
  事業就中央登錄公債之利息依前開二函釋辦理報稅。原告歷年均係信賴財政部上開
  解釋函及被告核可准予抵稅之行政核定，辦理債券利息所得之認列及扣繳稅額之抵
  繳，職是之故，財政部上開解釋函令及被告長期多次認可之稅務行政核定行為，乃
  為原告及同業信賴之基礎，而原告據之辦理報稅，則為具體之信賴之表現，原告對
  被告之核定認可及其產生之法律秩序深信不疑，被告竟遽爾推翻已長期信賴上開租
  稅函令解釋及被告之行政核定實務，而否准原告依法扣繳已依扣繳規定繳納之稅款
  ，已違反公法上信賴保護原則。
(十一)財政部前開函釋顯係基於使債券易於流通，俾使債券投標利率降低之政策得以實現
  。因前開函釋之發布，已使債券市場形成一定之交易秩序。揆諸前述政策理由，按
  公債係政府資金來源的重要工具，其推出時之利率係由業者根據市場利率水準及其
  他客觀因素投標，由投標利率最低者取得該公債，是在前開二函釋所形成之市場機
  制下，公債利率通常可維持在較銀行定存利率為低之水準，使政府可以較低之成本
  取得資金。在此政策下人民固然依法令賦予一定之節稅空間，然相對政府亦減少資
  金成本之重大公共利益。。捨棄原有政策固有助於增加部分稅收，但卻違背信賴保
  護原則，亦將使主計單位因資金成本之大幅提高，對籌措國家財源，而更難為無米
  之炊。後者固非吾人爭執之重點，然如今財政機關若因需稅急切，意圖不經法律程
  序，破壞既有之課稅規範及債券交易秩序之方式以增加稅收，其因違反信賴保護原
  則，並導致人民權利受影響，實已違背依法行政之原則。
(十二)被告答辯狀稱，「本案原告於利息兌領日買回公債，兌領之利息及扣繳稅款均為前
  手所有，本身既無所得，且原告亦非扣繳稅款之實際納稅義務人‧‧‧」顯與事實
  不符。原告當年度依持有期間計算且申報之利息收入達新台幣一六九、五二九、一
  五七元，足見原告並非均於利息兌領日買回公債，而兌領之利息之扣繳稅款亦非全
  屬前手所有，被告依原告之申報資料而無須另行調帳，即可明確得知此一資訊，卻
  於答辯狀指稱原告均於領息日買入債券刻意避稅，顯與事實不符並有失公允。又原
  告與每年度均受被告查核要求提出補充說明，足證被告於民國八十九年度改變見解
  前均了解並認同原告之作法並據以核定。原告每年度申報營利事業所得稅時，於呈
  送被告之申報資料中，均已揭露並調節債券利息收入申報數與扣繳憑單數間之差異
  ，且根據原告與被告往來信函之記錄顯示，原告自七十四年度起幾乎每年度均受被
  告查核，要求對特定事項提出補充說明，在此種每年查核之情況下，被告既了解原
  告債券前手利息扣繳稅款之處理方式，長久以來又以認同原告之處理方式予以核定
  ，並無異議，因此實情並非如被告所稱，以前係因選案查核等稽徵技術限制而未發
  現債券前手息扣繳稅款之處理不當。足證被告係於民國八十九年改變見解後，再憑
  新見解重新核定原告過去五年度之債券前手利息扣繳稅款之處理，因此被告確非因
  發現任何新事實而為本件重核之處分，而係驟然改變法律見解，當然有信賴保護原
  則之適用。
二被告主張之理由：
(一)本案原告八十五年度營利事業所得稅結算申報，原列報債券利息收入一六九、五二
  九、一五七元（本期取得債券利息收入七三六、一一七、○三二元—前手利息所得
  五六六、五八七、八七五元＝一六九、五二九、一五七元），扣繳稅款為九九、九
  二四、一七三元，案經被告初查以扣繳稅額依所得稅法第七十一條及第八十九條規
  定，應為所得者之扣繳稅額，始得以之抵繳所得稅之應納稅額，乃將原告申報尚未
  抵繳之扣繳稅額內屬前手利息所得之扣繳稅款五六、六五八、七八八元，轉列為債
  券成本並自出售資產增益項下減除。
(二)申經被告復查決定以，經查所得稅法第七十一條及第九十九條雖分別規定：納稅義
  務人得以暫繳及扣繳稅款抵繳結算申報之應納稅額：及憑扣繳憑單抵繳稅款。惟依
  限定應以自行繳納之稅款始有其適用。又首揭財政部函釋雖明示營利事業買賣公債
  ，可按持有期間列報利息收入。惟並未規定，營利事業於兩付息日間買回公債，按
  持有期間列報利息收入，即得以全期扣繳稅款抵繳其申報應納稅額。本案告於利息
  兌領日買回公債，兌領之利息及扣繳稅款均為前手所有，本身並無所得，既無需課
  稅，且原告亦非扣繳稅款之實際納稅義務人，縱扣繳憑單係以原告名義開立，然系
  爭前手利息所得扣繳稅款非其負擔及繳納，依前述規定及首揭查核準則規定意旨，
  自不得以之抵繳應納稅款或申請退稅。又系爭扣繳稅款既為原告買入債券時所支付
  ，應轉入為債券成本，被告否准抵減稅額，尚無不合等由，駁回其復查之申請，揆
  諸首揭規定，並無不妥。茲原告執詞主張系爭扣繳稅款應准予抵減應納稅額，核無
  足採。
　　理  由
一、按「本法稱納稅義務人，係指依本法規定，應申報或繳納所得稅之人。」、「前
    條各類所得稅款，其扣繳義務人及納稅義務人如左：．．．二　薪資、利息、．
    ．．；納稅義務人為取得所得者。」、「納稅義務人應於每年二月二十日起至三
    月底止，填具結算申報書，向該管稽徵機關，申報其上一年度內構成綜合所得總
    額或營利事業收入總額之項目及數額，以及有關減免、扣除之事實，並應依其全
    年應納稅額減除暫繳稅額及尚未抵繳之扣繳稅額，計算其應納之結算稅額，於申
    報前自行繳納。但．．．」、「納稅義務人每年結算申報所得額經核定後，稽徵
    機關應就納稅義務人全年應納稅額，減除暫繳稅額、未抵繳之扣繳稅額，及申報
    自行繳納稅額之餘額，填發繳款書，通知納稅義務人繳納。」，行為時所得稅法
    第七條第三項、第八十九條第一項第二款、第七十一條第一項前段、第一百條第
    一項分別定有明文。原告八十五年度營利事業所得稅結算申報，自行申報扣繳九
    九、九二四、一七三元，被告初查以其中前手債券利息扣繳稅款五六、六五八、
    七八八元為前手所有，其按全額給付，代付他人之扣繳稅款非屬本身應繳納之稅
    款，乃將系爭五六、六五八、七八八元轉列為債券成本並自出售資產增益項下減
    除。原告不服，申請復查仍遭被告駁回原告之申請等情，有原告八十五年度營利
    事業所得稅結算申報書，被告於八十九年四月二十五日財北國稅法字第八九○一
    四九一四號復查決定書等件為證，堪認為實。原告不服，循序提起本件行政訴訟
    ，主張如事實欄所載。
二、本件所應審究者之爭點為：
(一)、關於前手債券利息在所得稅法上得為扣繳稅額抵繳應納稅款之納稅義務人，究指
    何者？
１、依據上開所引所得稅法之文義解釋，所得稅法有關利息所得，得以扣繳稅額抵繳
    應納稅款者，係以依所得稅法規定，應申報或繳納利息所得稅之「納稅義務人」
    而言；換言之，得為扣繳稅額抵繳應納稅款之對象為應將利息所得申報、繳納所
    得稅，為承擔納稅義務者為限；反之，如未申報利息所得，而未繳納利息所得稅
    者，則無扣繳稅額抵繳應納稅款之適用，此為當然之解釋。因此，有取得利息所
    得者，即為納稅義務人，應主動申報利息所得，如符合扣繳稅額抵繳應納稅款之
    規定者，即可抵繳稅款，不以是否取得扣繳憑單為要件。原告以其取得扣繳憑單
    ，為納稅義務人，應得以自己之名義請求抵繳稅款，並非可採。
２、按財政部於六十四年九月一日依上開條例發行甲種公債第一期債票十六億元時，
    以六十四年九月四日台財稅第三六四四○號函釋：「主旨：中央政府建設公債甲
    種債票之利息，應由付息機構於付息時，按照所得稅法第八十八條、第八十九條
    、第九十二條及各類所得扣繳率表等規定，扣繳利息所得稅款，並以付息時債票
    持有人為納稅義務人，向稽徵機關填報扣繳憑單，並依同法第九十四條規定，將
    扣繳憑單填送納稅義務人。說明：二　本債票無論曾否轉讓，均應由付息機構，
    以付息時之持票人為納稅義務人（記名式者為最後記名之人）就全部利息一次扣
    繳所得稅；並根據持票人之身分證明，依法填報扣繳憑單。納稅義務人為中華民
    國居住之個人或營利事業者，應將該項利息所得，依法合併當年度所得申報所得
    稅。」，係該部針對以往中央銀行發行乙種國庫券，如在一年中有轉手多次者，
    利息收入如採分段課徵所得稅，手續極為繁瑣，為簡化稽徵作業及扣繳手續，乃
    就中央政府建設公債甲種債票利息，改以付息時之債票持有人就全部利息一次扣
    繳所得稅，以資簡化，就中央政府建設公債甲種債票之利息，改以付息時之債票
    持有人就全部利息一次扣繳所得稅，與所得稅法第八十八條、八十九條、第九十
    二條規定不牴觸，可以採用，惟函僅係釋示債票利息應就全部利息一次扣繳及其
    扣繳憑單之開立方式，並未就債券利息之請求抵繳稅款之權利有任何之規定，請
    求抵繳稅款權利人仍應依前款之定義為之，殊難以該函為有利於原告之認定。
３、財政部乃於七十五年七月十六日以台財稅第七五四一四一六號函釋：「營利事業
    或個人買賣國內發行之公債、公司債及金融債券，買受人若為營利事業，可由該
    事業按債券持有期間，依債券之面值及利率計算『利息收入』，如其係於兩付息
    日間購入債券並於取息前出售者，則以售價減除其購進該債券之價格及依上述計
    算之利息收入後之餘額作為其證券交易損益。買受人若為個人，因個人一般多未
    設帳，應一律以其兌領之利息金額併入其當期綜合所得稅課徵。」，闡明營利事
    業應按實際情形列報利息收入，其債券賣出時超過購進價格及利息收入後之餘額
    為證券交易損益；並附帶說明個人因未設帳，應一律以兌領之利息併入其綜合所
    得稅課稅，符合所得稅法課稅公平之原則。是以原告亦一直依據此函釋為申報債
    券利息收入，惟此對於技術性作法之函釋，並未改變請求抵繳稅款權利人之認定
    標準，附此敘明。
４、本案所論及債券「前手息」，乃為區分原告所持有債券期間申報所得之利息，及
    非原告持有（即其前手持有）期間，原告未申報所得之債券利息，而予名詞分野
    界定者。即債券於兩付息日間移轉，屬於前手持有期間其應（所）得之利息。按
    一般公債、公司債、金融債券等因載有約定之利率，債券持有人依民法第六十九
    條、第七十條規定，對於此項約定利息按權利存續期間之日數，取得其法定孳息
    。此項利息未獲付支付前，如將債券移轉，依同法第二百九十五條前段規定，推
    定其隨同原本移轉於受讓人，形式上雖由後手即原告向付息機構領取，惟於債券
    移轉時，已由後手為期前清償，代為墊付與前手。此觀財團法人中華民國證券櫃
    檯買賣中心證券商營業處所買賣有價證券業務規則第五十一條第一項規定「債券
    之買賣均採除息交易。其迄給付結算日止賣方應得之利息，由買方併同成交價金
    支付賣方。」即明。故後手即原告雖依財政部六十四年函持有付息機構開立以其
    為納稅義務人之扣繳憑單，但其實際並非該利息之取得人，其僅係向付息機構取
    回其先代墊之利息金額而已，此亦何以財政部七十五年函准予後手即原告得以按
    其自己實際持有期間，依債券之面額及利率計算利息所得之原因，因前手息非為
    其利息所得。
(二)、原告有無將前手息併入其所得稅申報？扣繳憑單就該部分扣繳稅額，原告可否以
    之抵繳其應納稅款或申請退還？
１、查原告向付息機構領取之前手息部分之利息，因原告非該期間之債券持有人，自
    無法取得該期間之孳息，雖原告與前手利用債券買賣使原告成為利息之兌領人，
    並因財政部上開六十四年函釋，使原告成為扣繳憑單上該利息之納稅義務人；然
    前手息為利息所得，為所得稅法第第十四條第一項第四類規定之應稅所得，並非
    減、免稅所得，亦非所得稅法第十七條規定之扣除額，原告既為扣繳憑單所列之
    納稅義務人，並有該利息所得，本應申報該利息所得，惟因其實際上就該部分並
    無所得，故財政部七十五年函釋，係基於實質課稅之精神，准原告僅就其實際持
    有期間之利息收入申報利息所得，故原告並未申報前手息部分之利息所得，此為
    原告所不爭執者，亦有其利息收入調節表附於原處分卷可參。
２、次查，依所得稅法第七十一條第一項規定，有所得即應依法課稅，反之，無所得
    亦未繳納稅款，即不應有抵繳稅款或申請退稅情事。原告既未將前手息併入其所
    得稅申報納稅，而該前手息並非減、免稅所得，亦非法定扣除額，則基於權利義
    務相對之原則，其以原告名義扣繳之稅額，自亦不得用以抵繳其應納稅款或申請
    退還，亦即扣繳稅款與抵繳應納稅款之條件，並非完全相同。
３、又原告於買回債券時，雖有墊付前手息之事實，惟係因債券買賣之約定所致，而
    公法上租稅權利義務係屬公法強制規定，非可由當事人任意轉讓（改制前最高行
    政法院五十八年判字第五一七號、六十六年年判字第四一八號判例意旨參照），
    故扣繳前手息之稅款，應由真正利息所得人利用，不得因當事人間之約定，而改
    由他人即原告用以抵繳其應納稅款或申請退還。至於第三人取得利息所得部分，
    是否得抵繳應納稅款，核與納稅義務人無關，縱令事實上係由納稅義務人代繳稅
    款，並不能因此變更公法上納稅義務之主體。是該扣繳稅款係對前手息之真正取
    得者為扣繳，被告不准原告用以抵繳其應納稅款或申請退還，亦不生原告所稱將
    成為無主扣繳稅款之情形。反之，如被告准許原告用以抵繳，則將發生該前手息
    之「利息」成為免稅所得，而與現行稅法規定違背。
(三)、依據上開解釋，原告有無溢收稅款？
１、依前揭財政部之相關規定，前手利息所得者如為營利事業者，應按其持有債券期
    間，計算利息所得課徵營利事業所得稅；惟前手利息所得者如為個人者，因前手
    個人既未設帳又無扣繳憑單歸課資料，其不列入綜合所得稅結算申報，稽徵機關
    亦未予核課其綜合所得稅。目前被告對類此案件之實務處理作業，倘營利事業本
    身為前手，且已按其持有期間申報及核定利息收入者，縱無扣繳憑單，亦准認該
    利息收入百分之十金額之扣繳稅額抵繳其應納稅額。原告主張原告有溢收稅款，
    殊不可採。
２、所得稅扣繳制度乃係將稅款於所得發生時，先行按扣繳率扣取繳納國庫，於納稅
    義務人辦理所得稅結算申報時依法申報該所得後，再依前開法條規定，核算抵繳
    或退補。倘未經所得人辦理申報，自無從核算抵繳或退補，此觀諸同法第七十一
    條第二項規定：「中華民國境內居住之個人全年綜合所得總額不超過當年度規定
    免稅額及標準扣除額之合計數者，得免辦結算申報。但申請退還扣繳稅款及可扣
    抵稅額者，仍應辦理申報。」自明。另按稅法上「實質課稅原則」，係指法律事
    實滿足私法上的法律要件的法律事實（即法形式的實質），與現實的產生經濟的
    成果事實（經濟的實質），不相一致時，應對現實所產生經濟實質事實，在稅法
    為解釋及適用而言。則依現行稅法及相關解釋，雖有公債利息之付息機構於給付
    利息時，以債票持有人為對象，按給付利息扣取百分之十扣繳稅款。本案原告雖
    據以主張：代墊給付前手債券利息，係按總額全數墊付云云，惟查原告公司與個
    人從事債券附買回交易，安排於利息兌領日買回，代為領息非該利息所得之實際
    所有者，其以私法約定圖變更利息所得之納稅義務人，依據上開實質課稅原則之
    定義自仍應以實際經濟實質所得為課稅之事實，是以本件前手息之扣繳稅款自應
    為實際取得稅息者所有。但因前手個人買賣債券多為高所得者，原告等票券金融
    業者與前手個人間相互規避稅賦之安排，造成政府鉅額短收稅款。此政府短收之
    稅款乃利息所得扣繳率百分之十與個人綜合所得稅實際稅率（最高百分之四十）
    之差額，後手營利事業既無將該所得合併申報，自無從將該所失稅損轉嫁由後手
    營業事業負擔。原告所主張政府溢收稅款云云，更屬無據。
(四)、本件所申報之稅額是否為已核課確定具存續力，而不得再予審核變更？
    依據稅捐稽徵法第二十一條第二項規定：「在前項核課期間內，經另發現應徵之
    稅捐者，仍應依法補徵．．．」，營利事業所得稅結算申報書面審核案件抽查辦
    法第三條第一款之規定：「經稽徵機關書面審核核定之營利事業所得稅結算申報
    案件，均應列入抽查，其範圍如左：一、會計師查核簽證申報案件，經書面審核
    核定者。」及行政法院所著五十八年判字第三十一號判例：「納稅義務人依所得
    稅法規定辦理結算申報而經該管稅捐稽徵機關調查核定之案件，如經過法定期間
    而納稅義務人未申請復查或行政爭訟，其查定處分，固具有形式上之確定力，惟
    稽徵機關如發現原處分確有錯誤短徵，為維持課稅公平之原則，基於公益上之理
    由，要非不可自行變更原查定處分，而補徵其應繳之稅額。」蓋依據核實課稅原
    則，稅捐稽徵機關應依其查得之資料據以正確計算納稅義務人之應納稅額，而納
    稅義務人對於各項申報稅捐項目，知之最詳，則在稅捐稽徵程序中，核課期間內
    ，對納稅義務人而言，自有協力稅捐稽徵機關作成種類及額度皆正確之義務，對
    稅捐稽徵機關而言，則作成正確處分之要求，應大於課稅處分之存續力，是以上
    開法條乃規定在核課期間內，縱原核課之處分法定救濟期間經過後，經另發現應
    徵之稅捐者，稅捐稽徵機關仍可以廢棄或變更不正確之稅捐處分。經查：被告因
    營利事業所得稅之調查核課向採選案及選項查核方式，尤以原告等票券金融業者
    之營利事業所得稅結算申報均採會計師查核簽證申報，被告原無就各案件逐案逐
    項查核，或逕採暫按書面審核核定之方式，致造成原告等投機不合法之申報方式
    ，被告於發覺後依據稅捐稽徵法第二十一條規定及營利事業所得稅結算申報書面
    審核案件抽查辦法之規定，予以抽查核定，並無不合。
(五)、被告有無違反公法上信賴保護原則？
１、查所得稅法有關扣繳稅額得否抵繳稅款之規定並未變更，被告亦無對之改變核課
    之函釋或方式，是以本件並無所謂信賴保護原則或司法院釋字第五二五號解釋之
    適用，先此敘明。
２、原告雖主張被告驟然變更十餘年來之課稅方式，有違公法上信賴保護原則云云，
    惟按所謂信賴保護原則，係指人民因信賴授益處分之存續力，就生活關係已作適
    當之安排，嗣該授益處分縱經撤銷，人民之信賴利益亦應受保護者而言。本件被
    告核定稅額行為，屬負擔處分，是否有信賴保護原則之適用，已有疑義。縱認較
    不利之負擔處分亦應適用信賴保護原則，但原告實際上與前手以私法之安排，達
    到規避稅之目的，係屬明顯之脫法行為，原告自不得主張信賴保護原則。
三、從而，被告依首揭規定，將原告八十五年度營利事業所得稅結算申報尚未抵繳之
    扣繳稅額內屬前手利息所得之扣繳稅款五六、六五八、七八八元，轉列為債券成
    本並自出售資產增益項下減除，否准抵減應納稅額，並無不合。訴願決定遞予駁
    回，亦無違誤，均應予維持。本件原告之訴為無理由，應予駁回。
據上論結，本件原告之訴為無理由，爰依行政訴訟法第九十八條第三項前段，判決如
主文。
中　　華　　民　　國　　　九十一　　年　　　二　　　　月　　　八　　　　日
                                臺 北 高 等 行 政 法 院  第 四 庭
                                            審 判 長 法  官　張瓊文
                                                     法  官  黃清光
                                                     法  官　劉介中
右為正本係照原本作成。
如不服本判決，應於送達後二十日內，向本院提出上訴狀並表明上訴理由，如於本判
決宣示後送達前提起上訴者，應於判決送達後二十日內補提上訴理由書（須按他造人
數附繕本）。
中　　華　　民　　國　　　九十一　　年　　　二　　　　月　　　八　　　　日
                                                     書記官  黃明和
